【裁判字號】    90,判,491
【裁判日期】    900329
【裁判案由】    土地稅法
【裁判全文】
最  高  行  政  法  院  判  決                      九十年度判字第四九一號
    原      告  甲○○
    被      告  臺中縣稅捐稽徵處
    代  表  人  游松男
右當事人間因土地稅法事件，原告不服財政部中華民國八十八年十月七日台財訴第0
00000000號再訴願決定，提起行政訴訟。本院判決如左：
    主  文
再訴願決定、訴願決定及原處分均撤銷。
訴訟費用由被告負擔。
    事  實
緣原告於民國八十年八月二十二日受贈取得坐落台中縣潭子鄉○○段五○一地號農地
乙筆（面積六二○平方公尺），並申准依土地稅法第三十九條之二第一項規定免徵土
地增值稅新台幣（下同）六一二、三四九元在案。惟系爭農地嗣經被告於八十年十二
月五日及八十六年一月二十一日派員會同豐原地政事務所、潭子鄉公所人員實施定期
清查及複勘時，發現搭建房屋及鋪設水泥等非依法令變更為非農業用地使用情形，且
其不繼續耕作面積已逾該宗免稅土地面積五分之一，被告乃依土地稅法第五十五條之
二規定處以原免徵土地增值稅額六一二、三四九元二倍之罰鍰計一、二二四、六○○
元（計至百元止）。原告不服，申請復查，未獲變更，提起一再訴願，遞遭決定駁回
，遂提起行政訴訟。玆摘敘兩造訴辯意旨如次：
原告起訴意旨略謂：一、被告於原處分書所稱之舖設水泥巷道、舖設在農舍前之空地
．．．等一概視為違反規定，雖原告於訴願書狀中就農業發展條例第三條第十款明定
，農舍、倉儲設備、曬場、集貨場、農路．．．皆以農地用論，詎不僅被告視而不見
，訴願、再訴願之決定猶未經詳究遽以駁回，實在使納稅人感到荒謬與無奈。二、原
告確實無法容忍被告顢頇老大作為，是故仍然據理力爭，被告遲至八十八年四月十六
日方再就中縣稅財字第八八一一七三二三號函表示，再於八十八年四月三十日上午九
時派員實地勘查，且至八十八年九月八日始來函表示，系爭土地確實作農路與曬場使
用，但卻又將倉儲設備農舍即所謂倉庫除外．．．等情，觀諸被告這種施政所為，又
焉能取信與折服納稅人。三、被告為了粉飾違法之處分，竟然擅自在訴願進行中，意
圖以地價稅二、三○六元之陷阱讓原告落網，敢問明明免予課徵地價稅之農地，被告
擅自以編號○八七九一八號補發徵收地價稅，此係瞞天過海之作為，總之就算遲來的
正義，從被告八十八年九月四日以中縣稅財字第八八○三一二七二號函載，上開地號
土地確實作農路與曬場使用．．．規定課徵田賦，至此系爭所謂非法變更之議已告明
確。綜上所述，請求判決撤銷原處分及一再訴願決定等語。
被告答辯意旨及補充理由略謂：一、按「農業用地在依法作農業使用時，移轉與自行
耕作之農民繼續耕作者，免徵土地增值稅。」及「依第三十九條之二第一項取得之農
業用地，取得者於完成移轉登記後，有左列不繼續耕作情形之一者，處以原免徵土地
增值稅額二倍之罰鍰，其金額不得少於取得時申報移轉現值百分之二．．．三、非依
法令變更為非農業用地使用。前項應處罰鍰之土地，不繼續耕作面積未達每宗土地原
免徵土地增值稅土地面積之五分之一，其罰鍰得按實際不繼續耕作面積比率計算。但
以一次為限。」分別為土地稅法第三十九條之二第一項及第五十五條之二所明定。又
農業用地之定義：「指供農作、森林、養殖、蓄牧及與農業經營不可分離之農舍、畜
禽舍、倉儲設備、曬場、集貨場、農路、灌溉、排水及其他農用之土地。」復為農業
發展條例第三條第十款所規定。另「免徵土地增值稅之農業用地，如經查明變更．．
．，不論事後有無恢復為農業使用，仍應依土地稅法第五十五條之二規定處罰。」亦
為財政部八十一年八月四日台財稅第八一一六七三七四九號函釋在案。二、本件原告
於八十年八月二十二日受贈取得坐落台中縣潭子鄉○○段五○一地號農地乙筆，並申
准依土地稅法第三十九條之二第一項規定免徵土地增值稅六一二、三四九元在案。惟
系爭農地嗣經被告分別於八十五年十二月五日及八十六年一月二十一日派員會同豐原
地政事務所、潭子鄉公所人員實施定期清查及複勘時，發現該農舍後面違規增建及鋪
設水泥等非依法令變更為非農業用地使用情形，經查系爭土地上之農舍及周圍鋪設水
泥之空地面積和農舍後面違規增建部分面積共計三九七．○四平方公尺，扣除合法農
舍面積（一六三．六七平方公尺），其非依法令變更為非農業用地（鋪設水泥之空地
及增建部分）使用之面積為二三三．三七平方公尺，其不繼續耕作面積已逾該宗免稅
土地面積五分之一，足堪認定，並取具現場照片附案佐證，違章事證明確，被告乃依
首揭規定處以原免徵土地增值稅額二倍之罰鍰計一、二二四、六○○元，並無違誤。
三、至原告主張被告於八十八年九月四日以中縣稅財字第八八○三一二七二號函載，
上開地號土地確實作農路與曬場使用．．．規定課徵田賦，至此系爭所謂非法變更之
議已告明確云云，查被告於八十五年十二月五日派員實地調（清）查前，曾發函輔導
原告，系爭農地若未繼續耕作，則應自動補繳原免徵之土地增值稅，有郵局八十五年
九月十七日掛號郵件回執可稽。又系爭農舍及其周圍鋪設水泥、增建部分，依原告提
具之台中縣豐原地政事務所（八十）豐原字第六九一七號建築改良物所有權狀影本均
坐落於潭子鄉○○段五○一地號之土地上，被告會同潭子鄉公所及豐原地政事務所等
人員，先後於八十五年十二月五日、八十六年四月十六日及八十六年七月三日前往實
地勘查之紀錄及現場拍攝照片可資佐證。且依財政部八十年十月三台財稅第八○○三
二一一五八號函釋示「（四）土地增值稅之徵收，係按宗核計，農業用地移轉免徵土
地增值稅之申請，亦係按宗審核，故原免徵土地增值稅之農業用地，其宗地之全部或
一部有土地稅法第五十五條之二各款情形者，其罰鍰之計算，宜以『該宗』土地原免
徵土地增值稅額為準。」據原告檢具之潭子鄉○○段五○一地號及同鄉○○段新興小
段一八五地號土地之地籍圖顯示，該二筆土地分屬不同段、號，即非屬同一宗土地，
且非毗鄰之土地。是以，被告以聚興段五○一地號土地宗地面積六二○平方公尺作為
認定及計算基礎，核定其不繼續耕作面積已逾該宗原免稅土地面積五分之一，乃處以
原免徵土地增值稅二倍之罰鍰，並無不合。至原告於八十八年三月二十二日就系爭農
地為農路與曬場使用部分，以書面提出異議，經被告於八十八年四月三十日派員會同
潭子鄉公所人員實地勘查結果，當時確作農路與曬場使用，乃於八十八年九月八日以
中縣稅財字第八八○三一二七一一號函復在案，惟查系爭農地係被告於八十五年十二
月五日及八十六年一月二十一日派員會同豐原地政事務所、潭子鄉公所人員實施定期
清查及複勘時，發現該農舍內擺置機器設備、後面違規增建及鋪設水泥等有非依法令
變更為非農業用地情事，又該農舍八十五年十二月至八十六年三月十二日止係採營業
用電，經臺灣電力公司台中區營業處八十六年七月三十一日函復：「係因原告用電現
場有營業行為（依電力公司變更用電登記單係供製鞋使用），於八十年十月一日由本
公司主動變更為營業計費。」揆諸首揭規定及財政部台財稅第八一一六七三七四九號
函釋，本案縱然事後恢復農用，仍應依土地稅法第五十五條之二規定核處罰鍰。四、
惟按「納稅義務人違反本法或稅法之規定，適用裁處時之法律。但裁處前之法律有利
於納稅義務人者，適用最有利於納稅義務人之法律」為稅捐稽徵法第四十八條之三所
明定。又「．．．稅捐稽徵法第四十八條之三修正公布生效時仍在復查、訴願、再訴
願及行政訴訟中，尚未裁罰確定之案件均有該條之適用。」、「．．．取得核准免徵
土地增值稅之農地後，為配合地方建設，無償提供承包公共工程廠商堆置工程用土使
用，如何依土地稅法第五十五條之二規定處罰一案，．．．二、查稅捐稽徵法第四十
八條之三規定，『納稅義務人違反本法或稅法之規定，適用裁處時之法律。但裁處前
之法律有利於納稅義務人者，適用最有利於納稅義務人之法律。』有關土地稅法第五
十五條之二條文，業於八十九年一月二十六日經總統公布刪除，是以，本案裁處之罰
鍰，如在上揭土地稅法修正條文公布生效日（八十九年一月二十八日）後尚未裁罰確
定，依首揭稅捐稽徵法規定，應可免予處罰。」分別為財政部八十五年八月二日台財
稅第000000000號函及八十九年二月十日台財稅第○八九○四五○一二○號
函釋在案。經查本案核屬尚未裁罰確定之案件，依據稅捐稽徵法第四十八條之三規定
及財政部八十五年八月二日台財稅第000000000號、八十九年二月十日台財
稅第○八九○四五○一二○號函釋，本案原裁處之罰鍰，因土地稅法第五十五條之二
條文已於八十九年一月二十八日公布刪除生效，已失去裁罰之依據。綜上所述，建請
撤銷原處分等語。
    理  由
本件被告以原告於八十年八月二十二日受贈取得坐落台中縣潭子鄉○○段五○一地號
農地乙筆（面積六二○平方公尺），並申准依土地稅法第三十九條之二第一項規定免
徵土地增值稅六一二、三四九元在案。惟系爭農地嗣經被告於八十年十二月五日及八
十六年一月二十一日派員會同豐原地政事務所、潭子鄉公所人員實施定期清查及複勘
時，發現搭建房屋及鋪設水泥等非依法令變更為非農業用地使用情形，且其不繼續耕
作面積已逾該宗免稅土地面積五分之一，被告乃依土地稅法第五十五條之二規定處以
原免徵土地增值稅額六一二、三四九元二倍之罰鍰計一、二二四、六○○元（計至百
元止）。原告不服，循序提起一再訴願，遞遭決定駁回，固無違誤。惟按八十五年七
月三十日修正公布之稅捐稽徵法第四十八條之三規定：「納稅義務人違反本法或稅法
之規定，適用裁處時之法律。但裁處前之法律有利於納稅義務人者，適用最有利於納
稅義務人之法律。」上開法條所稱之「裁處」，依修正理由說明，包括訴願、再訴願
及行政訴訟之決定及判決。次按同法第四十九條規定：「滯納金、利息、滯報金、怠
報金、短估金及罰鍰等，除本法另有規定者外，準用本法有關稅捐之規定。但第六條
關於稅捐優先及第三十八條，關於加計利息之規定，對於罰鍰不在準用之列。」再按
土地稅法第五十五條之二有關農地取得不繼續耕作時，處以罰鍰之規定，應屬上開稅
捐稽徵法第四十九條規定得準用同法有關稅捐規定之一種，且同法既非另有排除準用
之規定，本件復無該條但書規定之情形，自得依該條規定準用同法第四十八條之三，
於相關法律有變更時，適用最有利當事人之法律。查土地稅法第五十五條之二有關農
地取得者不繼續耕作時，處以罰鍰之規定，於八十九年一月二十六日經修正刪除，刪
除前依該法條規定科處罰鍰尚未確定者，依上開說明，應適用有利於當事人之法律予
以免罰。本件行政訴訟中（即裁處確定前），被告據以裁處之土地稅法第五十五條之
二規定既經總統公布刪除，已失其所據，原處分（復查決定）、訴願決定及再訴願決
定均未及審酌，自應由本院將再訴願決定、訴願決定及原處分（復查決定）均撤銷，
由被告另為適法之處分。
據上論結，本件原告之訴為有理由，爰依行政訴訟法施行法第二條、行政訴訟法第九
十八條第三項前段，判決如主文。
中    華    民    國     九十        年      三      月     二十九      日
                    最 高 行 政 法 院  第 五 庭
                                審 判 長 法  官      廖  政  雄
                                         法  官      黃  璽  君
                                         法  官      趙  永  康
                                         法  官      林  清  祥
                                         法  官      姜  仁  脩
右  正  本  證  明  與  原  本  無  異
                                         法院書記官  蘇  金  全
中    華    民    國     九十        年      三      月     二十九      日


司法院資訊處製作；財團法人民間司法改革基金會備份。
